【裁判字號】    96,訴,8321
【裁判日期】    970313
【裁判案由】    侵權行為損害賠償
【裁判全文】
臺灣臺北地方法院民事判決              96年度訴字第8321號
原      告  乙○○
訴訟代理人  朱立鈴律師
複  代理人  丙○○
被      告  甲○○
訴訟代理人  陳文元律師
複  代理人  陳哲民律師
被      告  丁○○
上列當事人間侵權行為損害賠償事件，本院於中華民國97年2月
29日言詞辯論終結，判決如下：
    主  文
被告應連帶給付原告新臺幣陸拾萬元，及自民國九十六年九月十
四日起至清償日止，按年息百分之五計算之利息。
原告其餘之訴駁回。
訴訟費用由原告負擔五分之二即新臺幣肆仟參佰陸拾元，其餘由
被告連帶負擔。
本判決原告勝訴部分於原告以新臺幣貳拾萬元供擔保後，得假執
行；但被告甲○○以新臺幣陸拾萬元為原告預供擔保，得免為假
執行。
原告其餘假執行之聲請駁回。
    事實與理由
一、原告主張：原告與被告丁○○係於民國81年12月19日結婚迄
    今，而被告甲○○則為丁○○之公司主管，甲○○自始即知
    丁○○為有配偶之人。嗣丁○○於95年10月初突對原告坦承
    與他人交往，並要求與原告離婚，且自96年1月起，幾乎每
    日皆離家不知去向，往往至凌晨1、2時始返家，甚至有時徹
    夜未歸，經原告探查，始知丁○○皆係離家至甲○○位於臺
    北縣淡水鎮○○路之居所同居。復經原告不斷質問，丁○○
    始於96年2月底坦承曾多次與甲○○發生性行為，被告間顯
    有通姦之行為，退步言之，被告間發生之婚外情，使原告與
    丁○○之關係，自爭執不斷至冷漠相對，被告之行為顯已破
    壞原告與丁○○間夫妻共同生活之圓滿、安全及幸福，令原
    告深感悲憤、羞辱、沮喪，精神倍受痛苦，爰依侵權行為之
    法律關係，請求被告連帶賠償原告非財產上之損害等語，並
    聲明：(一)被告應連帶給付原告新臺幣（下同）100萬元，及
    自起訴狀繕本送達翌日起至清償日止，按年息5％計算之利
    息；(二)願供擔保，請准宣告假執行。
二、被告方面：
  (一)被告丁○○辯稱：伊與原告結婚至今，磨擦衝突不斷。原告
    不僅未盡孝道，平均1年探望父母不到2次，伊母親多次住院
    亦不願照顧，且伊疑似罹患肝腫瘤，原告並不重視伊之健康
    飲食，造成夫妻間更嚴重衝突。伊因考量健康問題，而與95
    年間加入公司登山社，與甲○○多有接觸，進而欣賞並互動
    頻繁，一起爬山、聊天、吃飯、散步，數月後因伊之婚姻問
    題，甲○○乃覺不妥而停止交往。96年間伊有3次與同事會
    餐至夜間12點多始返家，原告憤而鎖門不開，伊只好夜宿三
    溫暖。伊與原告15年的婚姻生活至少爆發5次嚴重衝突至離
    婚邊緣，主要原因乃在於夫妻彼此想法、生活、價值觀差距
    甚大等語，資為抗辯。並聲明：原告之訴及假執行之聲請均
    駁回。
  (三)被告甲○○則以：伊並無介入或破壞原告與丁○○間婚姻幸
    福之意欲，更不樂見渠等之婚姻關係因伊而破毀，只因誤認
    原告之婚姻已走至盡頭，加上伊之婚姻生活亦多所不順，或
    因同病相憐，始與丁○○交往。而伊與丁○○之交往，係在
    原告婚姻關係發生破綻之後，是二者間並無相當因果關係，
    自難認伊有何侵權行為等語，資為抗辯。並聲明：1.原告之
    訴及假執行之聲請均駁回；2.如受不利判決，願供擔保請准
    宣告免為假執行。
三、兩造不爭執事項：
  (一)原告與丁○○於81年12月19日結婚迄今。
  (二)原告所提出原證2至5之錄音譯文（見本院卷第67至114頁）
    ，確為原告與被告丁○○間對話之內容。
  (三)原告所提出原證9照片（見本院卷第127至141頁）中之人為
    被告無訛，被告確於原告與丁○○婚姻關係存續中交往，一
    起出遊並有牽手、摟抱及親吻等親暱之行為。
  (四)原告對被告提出妨害家庭之告訴，經臺灣臺北地方法院檢察
    署以96年度偵字第14162號為不起訴處分，並經臺灣高等法
    院檢察署駁回原告再議之聲請。
四、得心證之理由：
    原告主張被告間有通姦行為或發生婚外情，破壞原告與被告
    丁○○間婚姻生活之圓滿，被告應連帶負侵權行為損害賠償
    責任等語。被告固坦承兩人間發生婚外情，但否認有通姦之
    行為，並分別以前開情詞置辯，故本件之爭點厥為：(一)被告
    間是否有通姦之行為？(二)被告間發生婚外情是否對原告構成
    侵權行為？如是，則原告可請求損害賠償之金額為若干？茲
    析述如次：
  (一)被告間是否有通姦之行為？
    按當事人主張有利於己之事實者，就其事實有舉證之責任，
    民事訴訟法第277條前段定有明文。次按負舉證責任之當事
    人，須證明至使法院就該待證事實獲得確實之心證，始盡其
    證明責任。倘不負舉證責任之他造當事人，就同一待證事實
    已證明間接事實，而該間接事實依經驗法則為判斷，與待證
    事實之不存在可認有因果關係，足以動搖法院原已形成之心
    證者，將因該他造當事人所提出之反證，使待證事實回復至
    真偽不明之狀態。此際，自仍應由主張該事實存在之一造當
    事人舉證證明之，始得謂已盡其證明責任（最高法院93年度
    台上字第2058號判決意旨參照）。又主張法律關係存在之當
    事人，須就該法律關係發生所須具備之特別要件，負舉證之
    責任。而此特別要件之具備，苟能證明間接事實並據此推認
    要件事實雖無不可，並不以直接證明者為限，惟此經證明之
    間接事實與要件事實間，須依經驗法則足以推認其因果關係
    存在者，始克當之。倘負舉證責任之一方所證明之間接事實
    ，尚不足以推認要件事實，縱不負舉證責任之一方就其主張
    之事實不能證明或陳述不明、或其舉證猶有疵累，仍難認負
    舉證責任之一方已盡其舉證責任，自不得為其有利之認定（
    最高法院91年度台上字第1613號判決意旨參照），此於事實
    關係存否之舉證責任分配，亦應有所適用。本件原告主張被
    告間有通姦之行為，雖提出原告與被告間對話之錄音譯文（
    見本院卷第67頁至第114頁）及被告間一起出遊並有牽手、
    摟抱及親吻等親暱行為之照片（見本院卷第127頁至第141頁
    ）為證。惟查，通姦係指與有配偶之人彼此合意而為之婚姻
    關係外之性行為，遍閱上開錄音譯文，僅係原告指責丁○○
    與甲○○發生性關係、上床，而丁○○於言談間，除強調其
    與甲○○之交往已結束及欲與原告離婚外，並未向原告坦承
    有發生性關係之情事，此與上開被告間親暱行為之照片，均
    僅足證明被告間有交往之間接事實，非可直接證明被告間即
    有通姦之行為，參以原告對被告所提妨害家庭之刑事告訴，
    經臺灣臺北地方法院檢察署以96年度偵字第14162號為不起
    訴處分，並經臺灣高等法院檢察署駁回原告再議之聲請，已
    足動搖本院之心證，揆諸上揭法條規定及說明，難認原告已
    盡其舉證責任，自不得對其主張為有利之認定，而遽認被告
    間有何通姦之行為。
  (二)被告間發生婚外情是否對原告構成侵權行為？如是，則原告
    可請求損害賠償之金額為若干？
  1.按因故意或過失，不法侵害他人之權利者，負損害賠償責任
    。故意以背於善良風俗之方法，加損害於他人者，亦同。又
    數人共同不法侵害他人之權利者，連帶負損害賠償責任。民
    法第184條第1項、第185條第1項前段分別定有明文。次按不
    法侵害他人之身體、健康、名譽、自由、信用、隱私、貞操
    ，或不法侵害其他人格法益而情節重大者，被害人雖非財產
    上之損害，亦得請求賠償相當之金額。其名譽被侵害者，並
    得請求回復名譽之適當處分。前二項規定，於不法侵害他人
    基於父、母、子、女或配偶關係之身分法益而情節重大者，
    準用之。民法第195條第1項、第3項亦有明文。又婚姻係以
    夫妻之共同生活為其目的，配偶應互相協力保持其共同生活
    之圓滿、安全及幸福，而夫妻互守誠實，係為確保其共同生
    活之圓滿、安全及幸福之必要條件，故應解為配偶因婚姻關
    係而互負誠實之義務，配偶之一方行為不誠實，與他人發生
    足以破壞夫妻共同生活之圓滿、安全及幸福之行為者，即為
    違反因婚姻關係之義務而對他方造成損害，該第三人與不誠
    實之配偶即為共同侵權行為人。按婚外情係指有配偶之人，
    與配偶以外之人發生超出友誼的關係，即一般所稱之外遇，
    惟其定義依不同研究領域而有不同，本件所稱之婚外情不以
    通姦行為為必要，而被告均不否認二人間確有交往，且一起
    出遊並有牽手、摟抱及親吻等親暱之行為，而依社會通念，
    配偶之一方，與異性第三人一起出遊而為上開親暱之行為，
    已屬不誠實之行為而違反配偶因婚姻關係應負之誠實義務，
    足以破壞夫妻共同生活之圓滿、安全及幸福，是被告間之婚
    外情顯對原告構成共同侵權之行為。
  2.丁○○雖辯稱：其與原告婚姻發生破綻之主要原因乃在於彼
    此想法、生活、價值觀差距甚大等語，甲○○更以：其與丁
    ○○之交往，係在原告婚姻發生破綻之後，是二者間並無相
    當因果關係等語置辯。然婚姻本係兩獨立個體之結合，各有
    其家庭環境、成長背景或不同之思考及行為模式，是在想法
    、生活、或價值觀本即有所差距，夫妻間因細故吵架，甚至
    發生重大爭執，實在所難免，縱生破綻，於兩人之婚姻關係
    尚存之際，均仍有努力重修舊好之可能性，任何人均不得干
    擾或侵害；倘有予以干擾或侵害者，揆諸前揭說明，即屬破
    壞基於婚姻配偶權關係之生活圓滿、安全及幸福法益，僅係
    破壞之嚴重性大或小之程度差別而已，殊不得夫妻間已有齟
    齬，即非屬干擾他人婚姻之配偶權。況丁○○亦自承其與原
    告15年的婚姻生活至少爆發5次嚴重衝突至離婚邊緣，是原
    告與丁○○間雖發生多次衝突且頻臨離婚邊緣，每此均尚能
    回復並維繫原本之婚姻生活，否則何來5次之多。又丁○○
    亦自承歷次之嚴重衝突中均未曾有分居之情形，然此次因甲
    ○○之介入，使原告與丁○○間為此爭執不休，使丁○○認
    夫妻間已無法溝通，迄今仍離家未歸，婚姻所生裂痕更勝曩
    昔，此為丁○○所不爭執，亦有上開錄音譯文斑斑可證，是
    原告與丁○○此次婚姻之破綻，確與丁○○與甲○○之婚外
    情間有相當因果關係。丁○○與甲○○所辯，均委無足採。
  3.本件丁○○與甲○○發生婚外情，已不法侵害原告基於婚姻
    關係而享有之夫妻身分法益，且致原告與丁○○分居，原告
    須獨立照顧兒女，令其精神上感受莫大痛苦，自屬情節重大
    。揆諸上揭規定，原告自得請求被告連帶賠償非財產上損害
    之慰撫金。經查，原告為國中畢業，任職保險公司電銷業務
    主管，年收入平均約60餘萬元，基金投資及銀行存款近百萬
    元，並有坐落臺北縣五股鄉房地1筆，有卷附95年度綜合所
    得稅結算申報書可稽（見本院卷第18頁）。丁○○擔任保險
    公司業務經理，年收入平均近200萬元，並有坐落臺北縣三
    重市房屋1筆、土地2筆及1996年份、日產2,000CC自用小客
    車1部、投資5筆；甲○○則為專科畢業，任職保險公司總監
    ，年收入平均約200餘萬元，並有1989年份、國瑞2,000CC自
    小客車1部，亦有各別之財政部臺北市國稅局綜合所得稅各
    類資料清單、財產歸屬資料清單在卷可稽（以上分見本院卷
    第32頁至第39頁及第53頁至第54頁）。本院審酌兩造之身分
    、職業、經濟能力、被告加害之程度、原告所受之損害等一
    切情狀，認原告請求被告連帶賠償60萬元為適當，逾此部分
    之請求，尚非有據，應予駁回。
五、綜上所述，原告主張被告間發生婚外情，致侵害原告基於婚
    姻關係而享有之夫妻身分法益，且情節重大，實屬有據。被
    告所為抗辯，尚不足取。從而，原告依侵權行為之法律關係
    ，請求被告連帶賠償原告60萬元，及自起訴狀繕本送達翌日
    即96年9月14日起至清償日止，按年息5％計算之利息，於法
    無違，應予准許。逾此部分之請求，於法當非有據，應予駁
    回。
六、本件原告勝訴部分，原告及被告甲○○分別陳明願供擔保請
    准宣告假執行或免為假執行，核無不合，爰分別酌定如主文
    第4項所示相當之擔保金額，予以准許。至原告敗訴部分，
    假執行之聲請失其附麗，應予駁回。
七、本件因事證已臻明確，兩造其餘攻擊、防禦方法及所為之立
    證，經逐一審酌後，本院認與判決之結果不生影響，不再一
    一論述，併予敘明。
八、訴訟費用負擔之依據：依民事訴訟法第79條、第85條第2項
    。
中    華    民    國    97    年    3     月    13    日
                  民事第四庭  審判長法  官  劉坤典
                                    法  官  匡  偉
                                    法  官  賴武志
以上正本係照原本作成
如對本判決上訴，須於判決送達後20日內向本院提出上訴狀
中    華    民    國    97    年    3     月    13    日
                                    書記官  施若娟


司法院資訊處製作；財團法人民間司法改革基金會備份。
